【裁判字號】    97,訴,630
【裁判日期】    970709
【裁判案由】    損害賠償等
【裁判全文】
臺灣臺中地方法院民事判決  97年度訴字第630號
原      告  甲○○
被      告  丙○○○
訴訟代理人  戊○○
            丁○○
被      告  乙○○
上列當事人間損害賠償等事件，本院於97年6月25日言詞辯論終
結，判決如下：
    主    文
被告張李萍應將坐落於台中市○○區○○段六五六地號土地上如
附圖編號Ｂ所示建物即門牌號碼台中市○○路○段七九五號淨空
連同其所坐落土地交還原告。
被告丙○○○應給付原告新臺幣壹萬貳仟佰元整，及自九十七
年三月十六日起至遷出之日止，按月給付原告新臺幣壹仟零貳拾
伍元整。
本判決第一項淨空房屋之履行期間為貳個月。
原告其餘之訴駁回。
訴訟費用由被告丙○○○負擔二分之一，餘由原告負擔。
    事實及理由
壹、原告主張：原告所有台中市○○區○○段656地號土地 (下
    稱系爭土地)，前為原告之母張淑美與三位阿姨張淑璣、曾
    張淑敏、張淑琴等人共有，持分各1/4，並租予被告丙○○
    ○，租期至86年12月31日，原告則於86年10月08日繼承上揭
    張淑美之持分土地，詎租期屆滿後，被告丙○○○未與原告
    續約，僅與共有人張淑璣續約。95年8、9月間，原告向其餘
    共有人購得系爭土地，被告口頭上雖表示有租約關係存在，
    但未提示任何證明予原告，嗣於96年01月31日經台中市南屯
    區公所調解委員會調解成立 (但未經法院核定)，約定被告
    須於96年03月15日將前揭土地返還原告，並於是日淨空如附
    圖編號Ｂ所示房屋即門牌號碼台中市○○區○段795號 (下稱
    系爭房屋)交予原告使用，爰依侵權行為、契約之法律關係
    請求被告遷出上揭房屋。又被告自87年起無權占有系爭土地
    及房屋，自應於淨空房屋返還土地之日前，按月給付相當於
    租金之不當得利數額為新台幣 (下同)21,096 元，累計至97
    年2月止，應給付不當得利之金額為709,460元，爰依侵權行
    為及不當得利法律關係請求被告給付。並聲明：(一)如主文第
    1項所示。(二)被告應給付原告709,460元，及自97年3月16日
    起按月給付原告21,096元。
貳、被告則以：82年12月25日由原告之外祖父張振淮四位女兒(
    即張淑美、張淑璣、曾張淑敏及張淑琴)聲請調解，因張振
    淮生前與被告丙○○○約定，被告丙○○○得於系爭土地上
    蓋屋，每半年土地租金為500元，嗣因地價稅上漲，調整為
    每年租金4,000元，由共有人之一之張淑璣女士收取。96年
    01月31日調解時，原告與被告丙○○○約定，被告丙○○○
    願於96年03月15日前將系爭土地歸還原告，並於是日前淨空
    坐落系爭土地上之系爭房屋，原告則同意於被告丙○○○淨
    空系爭房屋後，補償被告丙○○○搬遷費2萬元。詎被告丙
    ○○○依約在家中等候原告遷移水錶、電錶及冷氣，多次等
    候未至，原告或以原告弟弟感冒或聯絡不到弟弟等為由，致
    未能搬遷系爭房屋交還土地。又82年間，被告丙○○○既與
    原告之母及其餘土地共有人約定租金改按年給付4000元，迄
    原告起訴之日止，被告均按月給付，何來未給付租金之事，
    原告請求不當得利部分顯有誤會等語，資為抗辯。並聲明：
    原告之訴駁回。
、原告起訴主張：原告所有系爭土地，前為原告之母張淑美與
    三位阿姨張淑璣、曾張淑敏、張淑琴等人共有，持分各1/4
    ，並租予被告丙○○○，原告則於86年10月08日繼承上揭
    張淑美之持分土地。95年8、9月間，原告向其餘共有人購得
    系爭土地，嗣於96年01月31日經台中市南屯區公所調解委員
    會調解成立，約定被告須於96年03月15日淨空系爭房屋並連
    同坐落之系爭土地交還原告，迄未交還之事實，為被告所不
    爭執，並據提出土地登記謄本影本4份為證，此部分之主張
    ，堪認為真實。
肆、得心證之理由：
    本件原告另主張，原告與被告丙○○○於96年01月31日於台
    中市南屯區公所調解成立，約定被告丙○○○應於96年03月
    15 日前遷出系爭房屋交還系爭土地，被告遲未淨空系爭房
    屋，被告丙○○○則以調解成立時，約定由原告之弟協助電
    錶遷移，惟約定遷移之日，原告或以弟弟感冒或找不到弟弟
    為由不到場，致被告未能依約淨空系爭房屋等語置辯，是以
    本件應予審酌者，被告丙○○○未能依調解約定淨空房屋，
    是否可歸責於原告，而認被告丙○○○並無不當得利？
一、淨空房屋返還土地部分
  (一)按當事人主張有利於己之事實者，就其事實有舉證之責任。
    民事訴訟法第277條定有明文。次按因不可歸責於債務人之
    事由，致給付不能者，債務人免給付義務債務人之代理人或
    使用人，關於債之履行有故意或過失時，債務人應與自己之
    故意或過失負同一責任。民法第225條第1項、第224條亦分
    別定有明文。本件被告丙○○○依前揭調解約定，應於96年
    03 月15日前淨空系爭房屋交還系爭土地，迄未淨空之事實
    ，既為被告丙○○○所不否認，則被告丙○○○對其未淨空
    房屋，有法律上正當原因之事實，負有舉證之責。經查，本
    件兩造調解時約定（雖系爭調解未經核定，仍不失為兩造間
    之和解契約，當事人仍應依履行），被告丙○○○負有於96
    年03月15日前淨空系爭房屋返還系爭土地義務，但原告負有
    協助被告遷移附掛於系爭房屋上之水錶、電錶及冷氣管線之
    義務，茲因原告遲未於96年3月15日前將前揭水錶、電錶及
    冷氣管線遷移，難認被告於96年03月15日前未淨空系爭房屋
    ，有何債務不履行情事，然原告於96年03月16日找其弟弟帶
    同工人到場遷移前揭附掛於系爭房屋上之水錶、電錶及冷氣
    管線時，因被告丙○○○家屬即被告乙○○要求原告給付系
    爭房屋補償費為由阻撓，致未能遷移系爭水錶、電錶及冷氣
    管線，乙○○既為被告丙○○○之家屬，於債之履行上為被
    告丙○○○之使用人，丙○○○就乙○○之阻撓行為應與自
    己之故意負同一責任，原告未能盡協力義務，不可歸責於原
    告，是以於96年03月16日後被告丙○○○未淨空系爭房屋返
    還系爭土地，應認有債務不履行情事，依法應自行淨空系爭
    房屋返還系爭土地予原告。
  (二)另被告丙○○○抗辯起訴前租金均已付清，為原告所否認，
    並辯稱於86年租期屆滿後，未曾同意續租系爭土地予被告丙
    ○○○等語。被告雖提出張淑璣開立之租金收據為其證據，
    但前揭收據為張淑璣一人所開立，至多僅能證明係張淑璣續
    租被告丙○○○，而又無證據證明張淑璣續租被告丙○○○
    曾經其餘共有人同意，張淑璣與被告丙○○○間之租約關係
    對原告不生效力，此外復未能舉證證明原告與被告丙○○○
    自87年起就系爭土地存有租賃關係，縱有租賃關係，原告與
    被告丙○○○間已於96年1月31日就上揭爭議在台中市南屯
    區公所調解成立，約定被告丙○○○應於96年3月15日前淨
    空系爭房屋返還系爭土地，則就租約有無不能再為爭執，原
    告與被告李水萍間就系爭土地、房屋之使用收益，應依前揭
    調解約定履行，而前揭調解約定並未約定給付租金情事，何
    來被告已給付起訴前租金情事。
  (三)本件被告丙○○○依法應返還系爭房屋、土地予原告，已如
    前述，故原告請求被告淨空如主文第1項所示房屋，並返還
    系爭土地，為有理由，應予准許。又按判決所命之給付，其
    性質非長時間不能履行，或斟酌被告之境況，兼顧原告之利
    益，法院得於判決內定相當之履行期間或命分期給付。經原
    告同意者亦同，亦為民事訴訟法第396條第1項所明定。本件
    被告占用之系爭土地、房屋，依其使用範圍，非長時間不能
    遷離，爰酌定其履行期間為2月。
二、返還不當得利部分
  (一)按無法律上之原因而受利益，致他人受損害者，應返還其利
    益，雖有法律上之原因，而其後已不存在者，亦同，民法第
    179條定有明文。復按無權占有他人之不動產，可能獲得相
    當於租金之利益，為社會通常之觀念；其依不當得利之法則
    請求返還不當得利，以無法律上之原因而受利益，致他人受
    有損害為其要件，故得請求返還之範圍，固應以對方所受之
    利益為度，非以請求人所受損害若干為準，惟於審酌對方所
    受之利益時，如無客觀具體數據可資計算，請求人所受損害
    之數額，未嘗不可據為計算不當得利之標準；而城市地方房
    屋之租金，以不超過土地及其建築物申報總價年息10%為限
    ，土地法第97條第1項亦有規定。是此項房屋之租金應受年
    息10%之限制者，須以土地及其建築物兩者之申報總額為其
    計算標準（最高法院41年度台上字第810號判決意旨參照）
    。而該條所謂土地價額，依土地法施行法第25條規定，係指
    法定地價。又所謂法定地價，依土地法第148條規定，係指
    土地所有權人依土地法規定所申報之地價而言，並非指平均
    地權條例第46條所規定之土地公告現值（最高法院88年度台
    上字第108號判決意旨參照），原告主張按土地公告現值計
    算，容有誤認。次按，基地租金之數額，除以基地申報地價
    為基礎外，尚須斟酌基地之位置，工商業繁榮之程度，承租
    人利用基地之經濟價值及所受利益等項，並與鄰地租金相比
    較，以為決定，並非必達申報總地價年息百分之十最高額 (
    最高法院68年台上字第3071號判例意旨參照)。
  (二)經查，被告於96年03月16日後無權占有系爭土地、建物，被
    告就其所占有之房屋、土地應屬無法律原因而受有相當於租
    金之利益，並致原告受有相當於租金之損害，原告對於被告
    ，自得本於前開規定請求返還相當於租金之不當得利。本院
    審酌系爭房屋附近交通、繁榮程度及生活機能良好，及被告
    利用系爭房屋之經濟價值與所受利益等情形，認以系爭房屋
    之土地及其建築物申報總價按年息6%為計算被告不當得利之
    標準，是為適當。茲被告占有使用附圖編號B部分之系爭土
    地，面積47平方公尺，96年1月、97年1月之申報地價，系爭
    台中市○○區○○段656地號為每平方公尺4,320元，是申報
    總價為203,040元 (計算式：4,320×47＝203,040)，系爭房
    屋土造部分96年之課稅現值為5,400元，應淨空部分 (系爭
    房屋土造部分為128.6平方公尺，應淨空部分為47平方公尺)
    之價值為1,974元 (計算式：5,400÷128.6×47＝1,974，小
    數點以下四捨五入)，有土地登記謄本及房屋稅籍證明書在
    卷可憑，是土地及房屋申報總價共計205,014元 (計算式：
    203,040＋1,974＝205,014)。是原告得請求被告按月給付原
    告相當於房屋、土地租金之不當得利數額為1025元（計算式
    ：205,014×6%÷12＝1,025，小數點以下四捨五入），應予
    准許。次按利息、紅利、租金、贍養費、退職金及其他一年
    或不及一年之定期給付債權，其各期給付請求權，因五年間
    不行使而消滅。民法第126條亦定有明文。本件原告請求起
    訴前10年相當於租金損害，本件原告與被告丙○○○既於調
    解時約定，被告丙○○○應於96年3月15日前淨空系爭房屋
    ，則於是日前不能認為被告丙○○○有何不法占有系爭土地
    、房屋，而有何不當得利情事，是以原告請求被告給付相當
    於不當得利租金，於96年3月16日以後部分應予准許。是依
    上述，被告占用系爭房屋、土地之損害，每月相當於租金損
    害為1,025元，故原告得請求被告已到期部分即自96年3月16
    日起至起訴時相當於租金之不當得利數額為12,300元 ( 計
    算式：1, 025×12＝12,300)。逾此部分之請求為無理由，
    應予駁回。
三、綜上所述，原告依調解契約，請求被告丙○○○將坐落台中
    市○○區○○段656地號土地上如附圖編號Ｂ所示建物即門
    牌號碼台中市○○區○○路2段795號房屋淨空後遷讓並返還
    予原告；及依不當得利返還請求權，請求被告丙○○○給付
    12,300元，及自起訴狀繕本送達翌日即97年3月20日起至返
    還房屋日止，按月給付原告1,025元，為有理由，應予准許
    。逾此部分請求，為無理由，應予駁回。至原告另請求依侵
    權行為損害賠償請求權請求被告丙○○○淨空系爭房屋、返
    還系爭土地並賠償占用系爭房屋、土地所受損害部分，核與
    契約法律關係、求不當得利請求權為請求權競合關係，本院
    既已准原告契約請求及不當得利請求，毋庸贅述，附為敘明
    。
四、本件事證已臻明確，兩造所為其他攻擊防禦方法及主張，於
    事實認定及判決結果不生影響，爰不逐一審究，併予敘明。
伍、訴訟費用負擔之依據：民事訴訟法第79條。
中    華    民    國    97    年    7    月     9     日
                  民事第一庭    法  官  陳學德
正本係照原本作成。
如對本判決上訴，須於判決送達後20日內向本院提出上訴狀。
中    華    民    國    97    年    7    月     9     日
                                書記官  何惠文


司法院資訊處製作；財團法人民間司法改革基金會備份。
